【裁判字號】    98,簡上,736
【裁判日期】    990414
【裁判案由】    給付承攬報酬
【裁判全文】
臺灣臺北地方法院民事判決             98年度簡上字第736號
上  訴  人    乙○○
被  上訴人    永豐餘消費品實業股份有限公司
法定代理人    甲○○
訴訟代理人    蕭壬宏律師
上列當事人間請求給付承攬報酬事件，上訴人對於民國98年10月
21日本院臺北簡易庭98年度北簡字第17961 號第一審判決提起上
訴，本院於99年3 月24日言詞辯論終結，判決如下：
    主      文
上訴駁回。
第二審訴訟費用由上訴人負擔。
    事實及理由
一、上訴人起訴主張：被上訴人於民國97年1 月至3 月間經透過
    其員工即訴外人邱藝巧與上訴人聯繫，洽商由上訴人為被上
    訴人設計被上訴人公司所屬柔情紙品品牌產品包裝設計事宜
    ，並於97年3 月26日簽訂合作意向書，除確定兩造合作之意
    願外，並就兩造之合作範圍、誠信合作原則、保密義務等事
    項作成協議，上訴人旋即交付上訴人繪製圖樣之面紙盒、袖
    珍包、紙手帕等產品設計共12款與被上訴人，嗣於97年4 月
    17日、97年4 月21日、97年5 月2 日、97年5 月13日、97年
    5 月14日，兩造陸續以電子郵件就系爭設計之讓與方式、授
    權範圍、報酬金額再為討論，迨至97年5 月15日，兩造以新
    臺幣（下同）200,000 元之價格，作成使用期間：97年6 月
    至98年5 月，使用地區：台、澎、金、馬、中國地區、香港
    地區，使用範圍：產品包裝/ 禮盒、廣告宣傳平面媒體、贈
    品、網路、電視媒體（包括且不限於平面雜誌稿、戶外廣告
    宣傳單、月刊、海報、手冊、型錄店頭陳列物、貨架插卡、
    搖搖牌、大位陳列、活動貼紙等）之著作權專屬授權契約。
    詎被上訴人於系爭契約簽訂後，即未再與上訴人聯繫履約事
    宜，經上訴人於97年11月19日洽詢，被上訴人竟單方取消合
    作計畫，並表明僅願支付提案費用30,000元，幾經協調，兩
    造並未就終止系爭契約之給付名義、給付金額、取款方式等
    細節達成共識。嗣於97年11月27日，上訴人以電子郵件就終
    止系爭契約提出「給付名義：取消合作賠償」，「給付金額
    ：30,000元」之要約內容，被上訴人雖於98年11月28日以電
    子郵件回覆上訴人，然其並未依上訴人之要約內容為承諾，
    並擅自將給付名義變更為「2009柔情面紙設計案相關事宜之
    報酬」，其所變更之點既為終止系爭契約之必要之點，依民
    法第160 條第2 項規定，其所為之承諾視為拒絕原要約而為
    新要約，上訴人既未就被上訴人所為之新要約於相當時期內
    予以承諾，兩造即未達成終止系爭契約之合意，被上訴人仍
    應依系爭契約約定給付報酬，爰依系爭契約之法律關係，請
    求被上訴人給付上訴人報酬餘額170,000 元等語。
二、被上訴人則以：兩造於97年3 月26日簽訂之系爭合作意向書
    僅為探詢兩造合作之意願及可能，上訴人所提交之設計文稿
    則為提案文稿，非兩造合意之產品包裝設計商品，兩造就產
    品包裝設計、件數、授權或讓與等契約必要之點既未達成協
    議，系爭契約自未成立。縱認系爭契約業已成立，然被上訴
    人於97年11月間通知上訴人將支付30,000元之提案費用以終
    止系爭契約，上訴人業於97年11月21日以電子郵件表示同意
    ，並受領被上訴人所提存之30,000元，足認系爭契約業經兩
    造合意終止等語資為抗辯。
三、本件經原審為上訴人敗訴之判決，上訴人不服，提起上訴，
    並聲明：(一)原判決廢棄。(二)被上訴人應給付上訴人170,000
    元，及自98年5 月22日起至清償日止，按年息5%計算之利息
    。被上訴人則答辯聲明：駁回上訴。
四、得心證之理由：
    上訴人主張系爭契約業已成立，且未經終止，其得依系爭契
    約之法律關係，請求被上訴人給付報酬餘額，為被上訴人所
    否認，並以前詞置辯，是本件所應審究者為：(一)兩造就系爭
    契約必要之點已否達成合意？(二)系爭契約是否業經兩造合意
    終止？茲論述如下：
  (一)兩造就系爭契約必要之點已否達成合意？
  1.按當事人互相表示意思一致者，無論其為明示或默示，契約
    即為成立。當事人對於必要之點，意思一致，而對於非必要
    之點，未經表示意思者，推定其契約為成立，關於該非必要
    之點，當事人意思不一致時，法院應依其事件之性質定之。
    民法第153 條定有明文。經查：兩造於97年3 月26日簽訂合
    作意向書，約定以該合作意向書表達兩造合作之意願，由上
    訴人以其在包裝設計方面之專業知識及經驗，與被上訴人合
    作進行被上訴人預計於97年6 月間陸續推出之柔情新包裝產
    品之設計業務，有系爭合作意向書在卷可稽（原審卷第12頁
    ）。而被上訴人於97年4 月17日以系爭設計為標的，提供含
    不同內容、使用期間、使用地區、使用範圍之「著作權讓與
    」、「著作權專屬授權」二種合作模式供上訴人選擇，上訴
    人於97年5 月2 日選擇依「著作權專屬授權」之方式合作，
    並提出授權金額為2,000,000 元之要約，經被上訴人於97年
    5 月2 日、97年5 月14日表明其所認知之報價約為200,000
    元，故無法與上訴人進行後續合作，將針對上訴人之提案支
    付費用30,000元後，上訴人於97年5 月15日同意系爭設計之
    授權金額依上訴人所要求之200,000 元，被上訴人則於97年
    5 月19日回覆樂於與上訴人合作，亦有兩造往返之97年4 月
    17日、97年5 月2 日、97年5 月14日、97年5 月15日、97年
    5 月19日電子郵件附卷足憑（原審卷第16-24 頁）。兩造既
    已簽訂系爭合作意向書確認兩造就系爭設計之合作意願、合
    作範圍，嗣為確定兩造間之權利義務關係，復依系爭合作意
    向書約定，就系爭設計之合作模式（按即「著作權讓與」或
    「著作權專屬授權」擇一）、授權金額進行磋商，並於97年
    5 月15日達成以「著作權專屬授權」之方式合作，授權金額
    為200,000 元之合意，堪認兩造就系爭契約之必要之點業已
    合致，其契約自已成立。
  2.雖被上訴人抗辯系爭設計僅為提案文稿，且兩造就產品包裝
    設計、件數等契約必要之點並未達成協議等語。惟查：上訴
    人於簽訂系爭合作意向書當日即將繪製系爭設計圖稿之面紙
    盒、袖珍包、紙手帕等產品設計交付被上訴人，被上訴人於
    事後磋商過程並未提及調整系爭設計圖稿、內容之事，僅就
    系爭設計之授權金額及合作模式為「著作權讓與」或「著作
    權專屬授權」進行討論，堪認被上訴人已同意將系爭設計圖
    稿使用於其柔情新包裝產品，僅系爭設計之授權金額，及使
    用方式為無使用限制之「著作權讓與」，或使用範圍、期間
    、地區有所限制之「著作權專屬授權」，尚待磋商，參以被
    上訴人所提供之合作模式，不論採行「著作權讓與」或「著
    作權專屬授權」，被上訴人均得於約定範圍內將系爭設計自
    由使用其柔情新包裝產品上，其產品具體包裝、生產件數為
    何並未加以限制等情，即足徵兩造係以將系爭設計使用於被
    上訴人之柔情新包裝產品為前提，並以系爭設計之「授權方
    式」、「授權金額」為系爭契約之必要之點，至產品之具體
    包裝、生產件數為何，被上訴人既得自行決定，該等事項即
    非系爭契約約定、規範之標的，被上訴人以兩造就產品包裝
    設計、件數尚未達成協議，抗辯系爭契約尚未成立，核非可
    採。
  3.被上訴人雖另抗辯依系爭合作意向書第1 條約定，兩造如合
    意進行產品包裝設計時，應另行簽訂個別書面服務契約等語
    。然上訴人提供系爭設計予被上訴人使用之契約，非屬要式
    行為，不以訂定書面契約為必要，且細繹系爭合作意向書第
    1 條約定，其僅約明兩造就使用系爭設計之權利義務關係，
    應另行協商訂定個別服務合約執行之，並未約明所訂定之契
    約須以書面要式方式為之，被上訴人執該約定抗辯兩造未簽
    訂書面契約，系爭契約並未成立，尚不足取。
  (二)系爭契約是否業經兩造合意終止？
  1.被上訴人於97年11月19日寄發電子郵件予上訴人，表明取消
    其與上訴人間之合作，並願給付上訴人提案費用30,000元，
    為上訴人所不爭（上訴人起訴狀參照，原審卷第6 頁），並
    有載明：「因為市場上的現況變化有點複雜，因此我們（按
    即被上訴人）也稍微調整操作的方向。基本上我們與您（按
    即上訴人）的合作就暫不執行。這部分可能與您預期有些落
    差，要跟您說聲抱歉。或許未來還有其它機會」等語之電子
    郵件在卷可稽（本院卷29頁）。而上訴人於收受上開電子郵
    件後之97年11月21日，以電子郵件回覆被上訴人表示同意，
    並請被上訴人於97年11月底前完成提案費用30,000元之支付
    手續，亦有載明：「OK！我了解了。那麼就要請貴公司支付
    三萬元的提案費用囉。另外，可能要請您們在11月底前完成
    支付的手續唷」等語附卷足憑（原審卷第42頁）。被上訴人
    97年11月19日電子郵件表明兩造間之合作暫不執行，並向上
    訴人表達歉意，同時提及未來或有合作之其他機會，核其內
    容，應屬被上訴人終止系爭契約之要約，被上訴人既為終止
    系爭契約之要約，其所提及之提案費用30,000元當非為繼續
    履行系爭契約而為之部分給付。而上訴人於97年11月21日針
    對被上訴人上開電子郵件，回覆「OK！我了解了。那麼就要
    請貴公司支付三萬元的提案費用囉」等語，亦足認上訴人於
    97年11月21日即同意以被上訴人給付提案費用30,000元為條
    件終止系爭契約，系爭契約自因上訴人於97年11月21日就被
    上訴人97年11月19日終止之要約為承諾而終止。
  2.雖上訴人主張兩造並未就終止系爭契約之給付名義、給付金
    額、取款方式等細節達成共識，上訴人於97年11月27日所提
    之要約內容，亦因被上訴人變更給付名義，上訴人未予以承
    諾而未達成終止系爭契約之合意等語。惟按契約之終止，有
    約定終止及法定終止之分，無論何種終止，均有使契約關係
    自終止時起向將來消滅之效力。契約既經終止之後，即不得
    更為終止之意思表示（最高法院73年臺上字第2286號判決意
    旨參照）。上訴人於97年11月23日修正其97年11月21日之意
    見，提出以「給付名義：違約金」，「給付金額：73,000」
    為條件終止系爭契約之要約，嗣於97年11月27日再將終止系
    爭契約之條件變更為「給付名義：取消合作賠償」，「給付
    金額：30,000元」，被上訴人於97年11月28日同意其給付金
    額，惟將給付名義變更為「2009柔情面紙設計案相關事宜之
    報酬」，固有兩造往返之97年11月23日、97年11月27日、97
    年11月28日電子郵件附卷足憑（本院卷第30-35 頁）。惟系
    爭契約業於97年11月21日，因上訴人就被上訴人97年11月19
    日終止之要約為承諾而終止，已如前述，按之上開說明，上
    訴人即不得再於97年11月23日、97年11月27日更為終止系爭
    契約之要約，其所為充其量僅係就兩造合意終止系爭契約之
    契約行為提出變更其條件之要約，被上訴人既未完全同意，
    而將給付名義自「取消合作賠償」變更為「2009柔情面紙設
    計案相關事宜之報酬」，上訴人又不同意被上訴人變更給付
    名義之新要約而未予承諾，則系爭契約於97年11月21日以被
    上訴人給付提案費用30,000元予上訴人為條件而終止之事實
    即不受影響，上訴人主張系爭契約尚未終止，尚非可採。
五、綜上所述，系爭契約雖已成立，然業於97年11月21日經兩造
    合意終止，上訴人主張其得依系爭契約約定請求被上訴人給
    付報酬餘額，為不足採。從而，上訴人依系爭契約之法律關
    係，請求被上訴人給付上訴人170,000 元，及自98年5 月22
    日起至清償日止，按年息5%計算之利息，為無理由，不應准
    許。原審以系爭契約業於97年11月28日經兩造合意終止，而
    為上訴人敗訴之判決，其理由雖有未洽，然結論並無二致，
    仍應予維持。上訴意旨指摘原判決不當，求予廢棄改判，為
    無理由，應予駁回。
六、本件事證已臻明確，兩造其餘攻擊防禦方法及所提證據，核
    與本件判決結果不生影響，爰不另一一論述，併予敘明。
七、結論：本件上訴為無理由，依民事訴訟法第436 條之1 第3
    項、第449 條第1 項、第78條，判決如主文。
中    華    民    國    99    年    4     月    14    日
                  民事第二庭  審判長  法  官  張松鈞
                                      法  官  黃呈熹
                                      法  官  陳秀貞
以上正本係照原本作成
本判決不得上訴
中    華    民    國    99    年    4     月    14    日
                                      書記官  劉碧輝

司法院資訊處製作；財團法人民間司法改革基金會備份。
